【裁判字號】    99,上易,304
【裁判日期】    990610
【裁判案由】    傷害
【裁判全文】
臺灣高等法院高雄分院刑事判決         99年度上易字第304號
上  訴  人
即  被  告  丙○○
選任辯護人  劉嘉裕律師
            郭寶蓮律師
上列上訴人因傷害案件，不服臺灣屏東地方法院98年度易字第10
23號中華民國99年1 月20日第一審判決（起訴案號：臺灣屏東地
方法院檢察署98年度偵字第4474號），提起上訴，本院判決如下
：
    主  文
上訴駁回。
    事  實
一、丙○○與張寶環係鄰居，丙○○於民國98年6 月3 日晚上9
    時20分許，為勸阻張寶環於夜間施工，至張寶環位於屏東縣
    枋山鄉○○村○○路14號之住處欲找張寶環；其進入張寶環
    住處客廳後，因張寶環之母乙○○○，對其稱：「年輕人酒
    不要喝那麼多」等語，丙○○即心生不滿，萌生傷害之犯意
    ，以右拳毆打乙○○○之左臉1 下，致乙○○○倒地，且因
    丙○○右手握有或戴有不明硬物，乙○○○因此受有左臉挫
    傷、裂傷（0.5 0.3 公分）、頭部外傷合併腦震盪等傷害
    。
二、案經乙○○○訴由臺灣屏東地方法院檢察署檢察官偵查起訴
    。
    理  由
壹、證據能力部分：
一、按醫師法第12條第1 項規定：醫師執行業務時，應製作病歷
    ，並簽名或蓋章及加註執行年、月、日。第2 項規定：前項
    病歷，除應於首頁載明病人姓名、出生年、月、日、性別及
    住址等基本資料外，其內容至少應載明下列事項：一就診日
    期。二主訴。三檢查項目及結果。四診斷或病名。五治療、
    處置或用藥等情形。六其他應記載事項。因此，醫師執行醫
    療業務時，不論患者是因病尋求診療，或因特殊目的而就醫
    ，醫師於診療過程中，應依醫師法之規定，製作病歷，此一
    病歷之製作，均屬醫師於醫療業務過程中所須製作之紀錄文
    書，而且每一醫療行為均屬可分，因其接續之看診行為而構
    成醫療業務行為，其中縱有因訴訟目的，例如被毆傷而尋求
    醫師之治療，對醫師而言，仍屬其醫療業務行為之一部分，
    仍應依法製作病歷，則該病歷仍屬業務上所製作之紀錄文書
    ，與通常之醫療行為所製作之病歷無殊，自屬刑事訴訟法第
    159 條之4 第2 款所稱從事業務之人於業務上所須製作之紀
    錄文書，而診斷證明書係依病歷所轉錄之證明文書，自仍屬
    本條項之證明文書（最高法院97年台上字第666 號判決意旨
    參照）。本案卷附枋寮醫院出具之乙○○○病歷、診斷證明
    書及驗傷診斷書，依上開說明自有證據能力。
二、按被告以外之人於審判外之言詞或書面陳述，除法律有規定
    外，不得作為證據；被告以外之人於檢察事務官、司法警察
    官或司法警察調查中所為之陳述，與審判中不符時，其先前
    之陳述具有較可信之特別情況，且為證明犯罪事實存否所必
    要，得為證據，刑事訴訟法第159 條第1 項、第159 條之2
    分別定有明文。又刑事訴訟法第159 條之2 所謂「前後陳述
    不符」之要件，應就前後階段之陳述進行整體判斷，以決定
    其間是否具有實質性差異，而所謂「較可信之特別情況」，
    亦應就前後陳述時之各種外部情況進行比較，以資決定何者
    外部情況具有可信性，若陳述係在特別可信之情況下所為，
    則虛偽陳述之危險性不高，雖係審判外陳述，或未經被告反
    對詰問，仍得承認其有證據能力。就外部情況之認定，例如
    時間之間隔、是否為有意識之迴避、有無受外力干擾或事後
    串謀、以及警詢所作時之筆錄記載是否完整、是否出於自由
    意識陳述等情。法院應斟酌上列因素綜合判斷，細究陳述人
    問答態度、表情與舉動之變化，以查是否具較可信之特別情
    況。本件證人盧信彰於原審審判中之陳述，因與警詢中之陳
    述不符；其在原審雖稱：我在警局時，因為有吃精神疾病藥
    物，頭暈暈的云云（見原審卷第68頁），然觀諸其警詢筆錄
    ，警方有先詢問其當時之精神狀況，其答稱：當時之精神狀
    況清醒，警方再詢問其目睹本案時之精神狀況，其又稱：精
    神狀況正常等語（見發查卷第17、18頁），足見其所述有吃
    精神疾病藥物，致頭暈暈的等情，並非事實，堪認證人盧信
    彰製作警詢筆錄時之意識及精神狀況均屬正常，復審酌其於
    原審陳稱：其接受警方詢問時，係採取一問一答之方式，警
    方問伊乙○○○為何跌倒，其就這樣回答等語（見原審卷第
    67頁正反面、第68頁），且未曾提及警方有何不正詢問之情
    形（見原審卷第67頁），且其警詢時之供述較接近案發時點
    ，記憶應較為清晰，當時復未直接面對被告及受外力干擾，
    壓力較小、心理顯較為篤定，其當時陳述之憑信性甚高；前
    述證人盧信彰警詢時之外部附隨環境或條件觀察，認渠於警
    詢中所為與原審審理時不符之陳述顯有較可信之特別情況，
    基於發見真實之需求，且為證明犯罪事實之存否為有必要，
    斟酌上開供述證據之取得過程並無瑕疵，且與本案待證事實
    間具有相當之關聯性，應認證人盧信彰於警詢之陳述符合刑
    事訴訟法第159 條之2 之情形，而有證據能力。
三、次按被告以外之人於偵查中向檢察官所為陳述，除顯有不可
    信之情況者外，得為證據，刑事訴訟法第159 條之1 第2 項
    定有明文。偵查中對被告以外之人（包括證人、鑑定人、告
    訴人、被害人及共同被告等）所為之偵查筆錄，或被告以外
    之人向檢察官所提之書面陳述，性質上均屬傳聞證據。惟現
    階段刑事訴訟法規定檢察官代表國家偵查犯罪、實施公訴，
    依法其有訊問被告、證人及鑑定人之權，證人、鑑定人且須
    具結，而實務運作時，檢察官偵查中向被告以外之人所取得
    之陳述，原則上均能遵守法律規定，不致違法取供，其可信
    度極高，職是，除反對該項供述得具有證據能力之一方，已
    釋明「顯有不可信之情況」之理由外，不得遽指該偵查中之
    陳述不具證據能力。查證人乙○○○、張寶環於檢察官偵訊
    時均係具結後作證，有證人結文2 份在卷可按（見偵卷第17
    、18頁），渠等未曾提及檢察官在偵查時有不法取證之情形
    ，被告亦未釋明上開證述有何顯不可信之情況，復於審理中
    到庭經被告行使對質詰問權，自均得為證據。
四、末按傳聞法則之重要理論依據，在於傳聞證據未經當事人之
    反對詰問予以核實，乃予排斥，惟若當事人已放棄對原供述
    人之反對詰問權，於法院審判時表明同意該等傳聞證據可作
    為證據，基於證據資料愈豐富，愈有助於真實發現之理念，
    並貫徹刑事訴訟法修法加重當事人進行主義之精神，確認當
    事人對於證據能力有處分權之制度，傳聞證據經當事人同意
    作為證據，法院認為適當者，亦得為證據；另當事人於調查
    證據時，對於傳聞證據表示「沒有意見」、「對於證據調查
    無意見」，而未於言詞辯論終結前聲明異議，應視為已有將
    該等傳聞證據採為證據之同意，此刑事訴訟法第159 條之5
    定有明文。查本案據以認定被告犯罪事實存否之其他被告以
    外之人之書面陳述，經審判長提示並告以要旨後，檢察官及
    被告均知該證據為審判外之言詞陳述及書面證據，原無證據
    能力，惟未於言詞辯論終結前表示異議，原審審酌上開證據
    作成之過程並無不適當之情形，且對於被告涉案之事實具有
    相當之關聯性，依刑事訴訟法第159 條之5 規定具有證據能
    力。
貳、實體部分：
一、訊據上訴人即被告丙○○固坦承其於案發時至證人張寶環上
    開住處欲找張寶環，有見到告訴人乙○○○倒地之事實，惟
    矢口否認有何傷害犯行，辯稱：我去找告訴人之女兒張寶環
    ，我等不到她，打算離開，一轉身就看到告訴人倒在地上，
    我不知道為何告訴人會倒在地上，我沒有打她云云。惟查：
(一)、被告於前開時地，以右拳毆打告訴人左臉，致告訴人受有上
    開傷勢之事實，業經證人即告訴人乙○○○於偵訊及原審審
    理時具結證述明確（見偵卷第14、15頁、原審卷第46頁背面
    至第48頁），核與證人盧信彰於警詢中證稱：其於案發時在
    張寶環家中客廳看電視，目睹被告與乙○○○在爭吵，之後
    被告用手推倒乙○○○，我有看到被告用右手推倒乙○○○
    倒地，張寶環立刻從廚房前來察看，張寶環有無看到被告用
    右手推倒乙○○○就不清楚，之後張寶環報警救護等語（見
    發查卷第18頁）亦大致吻合；衡情證人盧信彰與被告、告訴
    人、證人張寶環均係鄰居，且證人盧信彰自陳與被告無仇恨
    嫌隙（見原審卷第68頁），其就本案復無利害關係，衡情應
    無無端虛構上情誣陷被告之理，堪認證人盧信彰前開證詞應
    堪採信。至於被告固以證人盧信彰當時在屋內看電視，距離
    告訴人倒地處約有10公尺之遠，根本不知道告訴人如何受傷
    云云置辯（見原審卷第12頁），然證人盧信彰於警詢時已詳
    細證述本件案發過程，況其於警詢及原審均證稱其有聽到被
    告與告訴人吵架乙情（見發查卷第18頁、原審卷第67、68頁
    ），又證人盧信彰與被告、告訴人係鄰居關係，為被告所是
    認，則證人盧信彰聽聞被告與告訴人爭吵之聲音，理應會立
    即注意、關心究竟發生何事，方屬合理，被告既稱證人盧信
    彰當時僅距離告訴人10公尺之遠（見原審卷第12頁），證人
    盧信彰顯得以清楚看到案發過程，被告前開辯解自非可採；
    再證人盧信彰於原審固改稱其不知道被告有無推倒告訴人，
    其在看電視，聽到被告與告訴人吵架，轉過頭就看到告訴人
    跌倒云云（見原審卷第67、68頁），然如前所述，其接受警
    方詢問時，係出於自由意志主動陳述上情，當時距離案發時
    間較近，記憶清晰，復未直接面對被告，亦未受到外力干擾
    ，客觀上有較可信之特別情況，且其所證與告訴人之證詞相
    符，憑信性甚高，復參以其於原審審理時所證：被告母親與
    被告一起過來敲門找張寶環，他們好像站在門邊，告訴人過
    去開門，我繼續看電視，聽到被告與告訴人吵架，我突然轉
    頭，就看到告訴人倒在地上，被告與他母親站在旁邊，救護
    車來的時候，被告還在旁邊等語（見原審卷第67、68頁），
    核與被告於原審準備程序辯稱：當天我與母親一起去找張寶
    環，我有進到屋內，我母親站在門口，沒有一起進去，告訴
    人走到我身邊，就直接走到門口，未與我交談，我當時還在
    屋內，因為我在等張寶環出來，後來張寶環沒出來，我轉身
    要離開時，就看到告訴人倒在門邊地上，我母親及董龍榮在
    那邊，其並未做任何處理就直接回家，我母親之後有說她有
    去叫救護車云云（見原審卷第18頁背面）多所齟齬，堪認證
    人盧信彰於原審審理時改稱其接受警方詢問時，因服用藥物
    感到頭暈，其未目睹被告毆打告訴人云云，顯係事後迴護被
    告之詞，不足採信，當以其在警方詢問時之證述較為可採，
    附此敘明。
(二)、又證人張寶環見告訴人被毆倒地，旋即打電話報警，救護車
    到達後將告訴人送至枋寮醫院急診，於當日晚上10時1 分許
    抵達醫院，告訴人住院2 日始出院，該醫院醫師檢查告訴人
    之傷勢，告訴人受有左臉挫傷、裂傷（0.5 0.3 公分）、
    頭部外傷合併腦震盪等傷害，證人張寶環並於案發翌日凌晨
    0 時19分許至警局報案等節，亦經證人乙○○○、張寶環證
    述在卷（見原審卷第48頁、第47頁背面），且有枋寮醫院乙
    ○○○急診病歷、診斷證明書、驗傷診斷書、屏東縣政府警
    察局枋寮分局楓港派出所受理刑事案件報案三聯單、屏東縣
    消防局緊急救護傷病患送醫服務登記簿、屏東縣政2 警察局
    枋寮分局楓港派出所受理各類案件紀錄表各1 份在卷可證（
    見原審卷第23至31頁、偵卷第5 至7 頁、原審卷第54、55
    頁），前開事實堪以認定。被告雖辯稱：告訴人提出之診斷
    證明書記載傷勢是否係被告以拳頭毆打足以造成，應予查明
    ；又告訴人既有腦震盪之傷，其所受毆打力道應相當重，其
    左臉應出現紅腫或瘀血現象，然其為何僅有「左臉挫傷」之
    傷云云。然經原審函詢枋寮醫院結果，該醫院明確函覆稱：
    告訴人至該院急診時，左臉頰有一0.3 1 1 公分之傷口
    ，亦有瘀腫情形，且其有頭痛、頭暈症狀，所以會有腦震盪
    之病名；基本上如果有血腫擦傷、裂傷等傷口，會診斷頭部
    外傷等語（見原審卷第22-1頁），並有告訴人上開病歷及其
    內所附告訴人臉部傷勢之相片在卷可憑，再依告訴人於偵訊
    及審理中俱指稱：被告毆打我時，我有看到亮亮的東西，好
    像有戴戒指或拿鑰匙、利器等語（見偵卷第14頁、原審卷第
    48頁），則依一般生活經驗，被告以拳頭毆打告訴人臉部時
    ，若手上有戴戒指或握有不明硬物，確實有可能會造成前述
    挫傷、裂傷之傷勢，再告訴人年紀老邁，有其年籍資料在卷
    可查，其遭正值壯年之被告以拳頭毆擊臉部後，因而感到頭
    暈、頭痛之可能性顯然極高，被告前開辯解尚非有據。本件
    告訴人前述受傷之部位及傷勢，與其指訴之遭被告毆打之情
    形相符，且告訴人遭被告毆打後，隨即被送往枋寮醫院急診
    ，足見告訴人所受前開傷勢確實係被告毆打所致甚明，被告
    空言辯稱其並未毆打告訴人，告訴人之傷勢非其造成云云，
    顯屬畏罪卸責之詞。
(三)、又被告所傳訊之證人即其母親謝高進雪於原審固證稱：被告
    並未毆打告訴人，告訴人係自己自屋內走出來，走到門邊時
    不慎跌倒云云（見原審卷第45頁背面），然告訴人及證人張
    寶環均稱案發時證人謝高進雪並未在場（見原審卷第47、48
    頁），衡情證人謝高進雪與被告係母子關係，且被告與證人
    謝高進雪均稱謝高進雪因證人張寶環施工之事與張寶環常發
    生爭執（見原審卷第18頁背面、第46頁背面），證人謝高進
    雪顯有故意為不利於告訴人證詞而迴護被告之強烈動機，其
    證詞之可信度已堪質疑；再其於原審證稱：案發時我去張寶
    環家找張寶環，不是和被告一起過去，我係後來才過去的，
    被告當時在裡面與盧信彰、告訴人一起看電視；我在外面叫
    張寶環，要拿信給張寶環，告訴人說張寶環沒有在家，一直
    搖手，就沿著店裡的玻璃櫃摸著走出來，走到鋁門邊，告訴
    人用左手扶鋁門，鋁門就打開，告訴人就倒下去；除我之外
    ，沒有人看到告訴人倒地，當時旁邊沒有站其他人，是救護
    車到達後，其他人才走出來；我有問告訴人怎麼了，告訴人
    不肯起來，一直罵我，我用喊的叫鄰居叫救護車；被告與盧
    信彰也是救護車到達後才知道告訴人倒地，才走出來看云云
    （見原審卷第45頁背面至46頁），與被告於原審準備程序所
    述：當天我與母親一起去找張寶環，要叫張寶環夜間不要施
    工；我進去裡面後，告訴人走到我身邊，就直接走到門口，
    告訴人不知道在嘀咕什麼；我找不到張寶環，轉身要從他們
    家離開時，就看到乙○○○倒在門邊地上，我看到其母親與
    董龍榮在那邊，都沒有做什麼動作，亦未聽到渠等有說什麼
    ，我母親事後有告訴我說她有去叫救護車諸節（見原審卷第
    18頁背面）有諸多齟齬之處，亦與證人盧信彰於原審證稱：
    我與告訴人、張寶環原本在看電視，後來張寶環到後面，之
    後被告與他母親一起來敲門，要找張寶環，好像站在門邊，
    告訴人過去開門，我聽到被告與告訴人吵架，轉過頭就看到
    告訴人倒在地上，被告與其母親站在旁邊，被告母親好像去
    叫救護車，救護車到達時，被告人還在旁邊；被告當天未與
    我一起看電視云云（見原審卷第67、68頁）出入非微，堪認
    證人謝高進雪於原審所為前開有利於被告之證詞係迴護被告
    所杜撰，洵難採信，自無從據為有利被告之認定。
(四)、又證人盧信彰於警詢證稱：我看到被告以右手推倒告訴人等
    語（見發查卷第18頁），雖與告訴人證稱被告以右拳毆打告
    訴人乙情有所差異，然如前所述，證人盧信彰於案發時距離
    告訴人有10公尺之遠（見原審卷第12頁），難免因其目睹之
    景象會受到所在位置、角度不同而有所差異，況其所證與告
    訴人證述之基本事實並無二致，自難以證人盧信彰與告訴人
    之證詞有此部分出入，逕認渠等之證詞非真；另告訴人證稱
    ：其被毆打後，係倒在客廳內，不是在門邊，是在靠裡面的
    地方（見原審卷第48頁），固與證人盧信彰於原審所證及上
    開屏東縣政府警察局枋寮分局楓港派出所受理各類案件紀錄
    表所載：告訴人係倒臥於大門內，門的旁邊等語（見原審卷
    第67頁背面、第55頁）有所未合，然衡諸常情，告訴人於無
    預警之情況下，突然遭被告毆打，且旋即倒地暈倒，有告訴
    人偵訊及審理中之證詞可稽（見偵卷第14頁、原審卷第48頁
    ），且告訴人年已80餘歲，其當時應頗感驚嚇，是以其對於
    被毆倒地之位置未能精確記憶，尚屬合理，自難以此逕謂其
    指述不實，附此敘明。
(五)、至於證人即到場處理警察甲○○雖在本院審證稱：我到場時
    告訴人沒有向我表示為什麼受傷等語；惟其同時亦證稱：我
    到場當時告訴人是躺著，身體是很虛弱，我們急著叫救護車
    到場等語，足見當時其因見告訴人躺在地上，且身體虛弱，
    急於救告訴人，而未就告訴人如何倒地及受傷一事詳加詢問
    ，自屬人情之常，自難據此認告訴人所述為不可採而為被告
    有利之認定；復參酌其另供述，其當日會到場係因接獲通報
    表示有傷害案發生（有打架發生）等語，益徵告訴人之指述
    係可採。
(六)、綜上所述，被告所為辯解與客觀事實不符，顯係畏罪卸責之
    詞，委無可採。本件事證明確，被告前開傷害犯行，應堪認
    定。
二、核被告所為，係犯刑法第277 條第1 項之傷害罪。原審認被
    告罪證明確，因而適用刑法第277 條第1 項、第41條第1項
    前段，刑法施行法第1 條之1 規定，並審酌被告僅因細故，
    竟動手毆打年逾80歲之告訴人，致告訴人受有前開傷勢，所
    為實值非難，犯後復飾詞辯解，堅不與告訴人洽談和解事宜
    ，有原審刑事報到單及調解筆錄各1 份附卷可查（見原審卷
    第15、16頁），犯後態度甚差，且耗費司法資源甚鉅，暨考
    量其犯罪動機、手段、情節、素行良好、無前科，有臺灣高
    等法院被告前案紀錄表在卷可按，智識程度、生活狀況等一
    切情狀，並斟酌檢察官之求刑，量處有期徒刑4 月，並諭知
    如易科罰金以新台幣一千元折算一日。其認事用法，核無不
    合，量刑亦屬允當。被告上訴意旨否認犯罪，指摘原判決不
    當，為無理由，應予駁回。
據上論斷，應依刑事訴訟法第368 條，判決如主文。
本案經檢察官林敏惠到庭執行職務。
中    華    民    國    99    年    6     月    10    日
                  刑事第一庭    審判長法  官  周賢銳
                                      法  官  施柏宏
                                      法  官  黃仁松
以上正本證明與原本無異。
不得上訴。
中    華    民    國    99    年    6     月    10    日
                                      書記官  林家煜
附錄本判決論罪科刑法條：
中華民國刑法第277條第1項
傷害人之身體或健康者，處 3 年以下有期徒刑、拘役或 1 千元
以下罰金。

司法院資訊處製作；財團法人民間司法改革基金會備份。
